【裁判字號】    95,易,166
【裁判日期】    950714
【裁判案由】    詐欺等
【裁判全文】
臺灣臺北地方法院刑事判決               95年度易字第166號
公  訴  人  臺灣臺北地方法院檢察署檢察官
被      告  丁○○
選任辯護人  洪貴律師
            洪偉勝律師
            陳世偉律師
上列被告因詐欺等案件，經檢察官提起公訴（93年度偵字第1928
9號），本院判決如下：
    主  文
丁○○無罪。
    理  由
一、公訴意旨略以，被告丁○○為美麗島有機事業股份有限公司
    （下稱：美麗島公司）之負責人，基於意圖為自己不法所有
    及行使偽造特種文書之概括犯意，於民國八十七年間起，明
    知美國吉普歐爾康國際公司（即J＆P International Corp.
    U.S.A，下稱：J＆P公司）在美國加州並未取得合法註冊登
    記及執照，且美國維康素係美商亨利歐爾康健康公司之配方
    ，竟偽造美國加州健康局核發予J＆P公司之登記號碼為G11
    —70598及G11—70466號有機產品生產登記書，將該證書放
    置在美麗島公司位於臺北市○○路○段八十三之一號門市之
    公佈欄上，並登載於美麗島公司之事業手冊上及刊載於美麗
    島公司網站上而行使之，藉以銷售經過稀釋、混雜之美國維
    康素，使消費大眾陷於錯誤，因而購買其產品，足以生損害
    於美商亨利歐爾康健康公司及消費大眾，因認被告丁○○涉
    有刑法第二百十六條、第二百十二條之行使偽造特種文書罪
    及第三百三十九條第一項之詐欺取財罪嫌云云。
二、按犯罪事實應依證據認定之，無證據不得認定犯罪事實；不
    能證明被告犯罪者，應諭知無罪之判決，刑事訴訟法第一百
    五十四條第二項、第三百零一條第一項分別定有明文。又事
    實之認定，應憑證據，如未能發現相當證據，或證據不足以
    證明，自不能以推測或擬制之方法，以為裁判基礎（最高法
    院四十年台上字第八六號判例參照）。且認定犯罪事實所憑
    之證據，雖不以直接證據為限，間接證據亦包括在內，然而
    無論直接證據或間接證據，其為訴訟上之證明，須於通常一
    般之人均不致有所懷疑，而得確信其為真實之程度者，始得
    據為有罪之認定，倘其證明尚未達到此一程度，而有合理之
    懷疑存在而無從使事實審法院得有罪之確信時，即應由法院
    為諭知被告無罪之判決（最高法院七十六年台上字第四九八
    六號判例參照）。
三、訊據被告丁○○堅詞否認有何行使偽造特種文書及詐欺取財
    犯行，辯稱，伊已擁有美國加州政府衛生部核發之G11—705
    98及G21—70598號有機產品生產登記證，不須造假，是並未
    偽造起訴書上所載之美國加州健康局G11—70598及G11 —70
    466號有機產品生產登記書，亦未有施詐術使消費者陷於錯
    誤之行為，且被告並非J＆P公司公司之負責人，無從製作或
    管理該公司網站之內容，況告訴人提供之網頁資料係遭電腦
    駭客竄改而成，並非真實，而告訴人提出之美麗島公司承德
    路門市所懸掛機產品生產登記證之照片、美麗島公司之事業
    手冊，亦均屬造假等語。
四、公訴意旨認被告丁○○涉犯行使偽造特種文書、詐欺取財罪
    嫌，無非係以告訴代理人戊○○之指訴、證人甲○○之證詞
    、美麗島公司事業手冊、美麗島公司承德路門市之發票、偽
    造之G11—70598及G11—70466號有機產品生產登記書影本、
    駐舊金山辦事處舊金字第○九四○○○一五六○○號函、J
    ＆P公司網站資料及行政院公平交易委員會八十九年度公處
    字第一八四號卷宗各一份為其依據，認為被告確有偽造並行
    使美國加州健康局G11—70598及G11—70466號有機產品生產
    登記書影本，及銷售經稀釋、混雜之美國維康素，使消費大
    眾陷於錯誤而購買之事實。
五、經查，被告經營美麗島公司，於臺灣代理J＆P公司於臺灣販
    售維康素之事實，業經被告自承無誤，並有美麗島公司變更
    登記事項表影本一份附卷可參（見臺灣臺北地方法院檢察署
    九十三年度偵字第一九二八九號卷，下稱偵查卷，第三十四
    頁）。而被告提出J＆P公司之美國加州衛生部（DEPARTMENT
    OF HEALTH SERVICES）所核發G11—70598及G21—70598號有
    機產品生產登記證，經我國駐舊金山辦事處去函美國加州衛
    生部查證之結果，與其存檔之資料相符，應屬真正。另告訴
    人提出之美國加州衛生部G00-00000、G00-00000號有機產品
    生產登記證與美國加州衛生部頒授證書之資料、格式不符，
    應係偽造而成（函文中記載為「變造」，應屬有誤）等情，
    有駐舊金山辦事處九十四年十一月三日舊金字第○九四○○○一五六○○號函一份附卷可參（見偵查卷第二六七頁）。
    且觀之上開被告提出之G11—70598及G21—70598號有機產品
    生產登記證上記載（見偵查卷第二五五頁正面及背面），該
    二證書所授予者均係J＆P公司，則被告關於此部分之陳述，
    自屬可採。公訴人雖提出美國加州健康局任職之PATRICK
    KENNELLY出具之傳真文件，認為依PATRICK KENNELLY之敘述
    ，J＆P公司並未於該局有任何有效之註冊登記或許可證明云
    云，然J＆P公司確已於美國之加州政府登記立案之事實，業
    經外交部九十四年十月十八日外條二字第○九四○四六一六
    八七○號函所附之駐舊金山辦事處電報所載述查證經過證實
    無誤，且上開傳真文件係PATRICK KENNELLY在審判外之陳述
    ，屬於傳聞證據，自無證據能力，顯然無法作為公訴人所認
    定上開事實之依據，是公訴人認為J＆P公司在美國加州未取
    得合法註冊登記及執照，即無所憑。
六、另證人甲○○雖證稱，伊等於九十三年五月二十七日至美麗
    島公司位於臺北市○○路○段八十三之一號之門市購買維康
    素，為確認該公司所販售維康素之真假，故請戊○○與伊同
    行，並在該門市部懸掛有機產品生產登記證之牆前拍照後帶
    回求證等語（見本院卷第五十五頁），而證人即告訴代理人
    戊○○亦於本院審理時證稱，證人甲○○覺得美麗島公司之
    產品有問題，故約伊一起去該公司之承德路門市，伊有將該
    門市牆上之證書拍攝下來，偵查卷第二三七頁上之證書照片
    ，則係由同卷第二三六頁照片（即證人甲○○於美麗島公司
    承德路門市與證人己○○之合照相片）之背景予以局部放大
    而成云云（見本院卷第六十四頁）。然經詳細檢查告訴代理
    人於九十五年六月一日所提出之上開偵查卷第二三六、二三
    七頁影印照片之相紙版本（見本院卷第一五二頁上側及下側
    ），偵查卷第二三六頁（即本院卷第一五二頁上側）證人甲○○與己○○合照之照片背景關於有機產品生產登記證之部
    分並無相機閃光燈之反射情形，且因照相角度係自右向左拍
    攝之緣故，該證書左右邊框並非相等對齊，與偵查卷第二三
    七頁（即本院卷第一五二頁下側）證書照片係於證書前方正
    面拍攝，其邊框、表面有多處之相機閃光燈反光之現象有異
    ，是該證書照片並非由證人甲○○於美麗島公司承德路門市
    與證人己○○之合照相片予以局部放大而成，至為顯然。另
    告訴代理人所提出證人甲○○於美麗島公司承德路門市之獨
    照（見本院卷第一五三頁）背景關於有機產品生產登記證之
    部分，其因相機閃光燈之照射而反射之光點分佈，亦與偵查
    卷第二三七頁（即本院卷第一五二頁下側）證書照片中光點
    分佈不同，是告訴人所提出之證書照片亦不可能係自本院卷
    第一五三頁照片之背景局部放大，依此表面觀察之方式所得
    之結果，即難認定上開得辨識為美國加州政府衛生部所頒授
    之編號G00-00000號，與告訴人提出之偽造G00-00000號有機
    產品生產登記證相同之證書照片，係於被告之美麗島公司承
    德路門市內牆上所拍攝。
七、證人即告訴代理人戊○○於本院審理時證稱，伊於美麗島公
    司承德路門市係使用傳統之傻瓜相機拍攝上開照片（見本院
    卷第六十四頁），核與證人己○○稱，當天證人戊○○是使
    用傳統相機，非數位相機之證述相符，應堪確認。惟經本院
    發函請告訴代理人提供上開照片之原始底片以供鑑定，告訴
    代理人始終藉故無法提出，至九十五年六月二十七日本院審
    理時，告訴代理人竟改口稱，伊之前作證時之陳述有誤，伊
    應係以數位相機拍攝，當時相機係由證人甲○○交予伊使用
    ，事後經甲○○告知後始知伊使用之上開相機係數位相機云
    云（見本院卷第二○○頁）。然查，一般傳統傻瓜相機取景
    之方式係利用機背上方之取景窗構圖拍攝，與一般數位相機
    以LC D液晶顯示器構圖取景、設定焦點之方式有明顯之不同
    ，告訴代理人為現場操作相機之人，竟無法分辨其所使用之
    相機為傳統傻瓜相機或是數位相機，實屬異常；況證人甲○○於本院審理時已證稱，當時相機是戊○○帶去的等語（見
    本院卷第五十九、六十頁），與告訴代理人於九十五年六月
    二十七日所述相機是證人甲○○交予伊使用等情大相逕庭，
    可見告訴代理人對於上開證書照片究竟是否係伊在美麗島公
    司承德路門市所攝照片局部放大而成一事，多所隱瞞，自難
    遽認其主張之事實為真。況且經本院以告訴代理人提供之數
    位相片檔案光碟列印之結果（見本院卷第二二九頁至第二三
    三頁），以證人甲○○、己○○為主角之照片（本院卷第一
    五二頁上側）因檔案大小僅有2039KB，以證人甲○○一人為
    主角之照片（本院卷第一五三頁）更僅有374KB，若將該二
    照片就證書部分予以局部放大，均因畫素不足而模糊不清，
    與告訴代理人提供甚為清晰之證書照片，差異甚大；況證人
    丙○○於本院審理時已證稱，告訴代理人戊○○當初用的記
    憶卡為16MB的等語（見本院卷第二○一頁），而告訴代理人
    所提出之光碟經本院當庭勘驗後，證書照片之檔案竟高達22
    483KB（相當於22.4MB），顯然不可能係利用數位相機之16M
    B記憶卡拍攝而成，是告訴代理人提出之證書照片（本院卷
    第一五二頁下側、偵查卷第二三七頁）並非擷取本院卷第一
    五二頁上側、第一五三頁之照片內牆上證書部分局部放大而
    成，堪可確認。至於本院卷第一五三頁照片上之證書右方中
    間部分，雖勉強可以辨認出有三行文字，與被告自行提出之
    美國加州衛生部G11—70598及G21—70598號有機產品生產登
    記證右方中間部分僅有二行文字不同，然此一不同之處，尚
    無從以此認定美麗島公司承德路門市牆上所懸掛者，即係告
    訴人所提出之偽造美國加州衛生部G00-00000、G00-00000號
    有機產品生產登記證，是仍不足證明被告有行使該偽造有機
    產品生產登記證之事實，併予敘明。
八、公訴人雖另以被告於美麗島公司事業手冊上，亦有刊登偽造
    之美國加州衛生部G00-00000號有機產品生產登記證，並且
    將該事業手冊置於門市櫃臺供人取用，亦有行使偽造特種文
    書及詐欺取財之行為云云，並提出告訴代理人戊○○提供，
    自稱係於九十三年五月二十七日字美麗島公司承德路門市所
    取得之該公司事業手冊一份以資佐證（見偵查卷第一二六頁
    背面）。然查，被告於偵查中亦另自行提出美麗島公司事業
    手冊一份（見偵查卷第一一四至一二三頁），觀之該手冊內
    容雖有刊登美國加州衛生部G00-00000有機產品生產登記證
    （見本院卷第一一六頁背面），惟該證書右方中間部分僅有
    二行英文字，與告訴代理人提出之事業手冊所刊登之偽造美
    國加州衛生部G00-00000有機產品生產登記證右方中間部分
    有三行英文字並不相同，證人己○○復證稱，伊係於美麗島
    公司承德路門市成立時加入該公司經銷系統，而該公司事業
    手冊就伊所知並未改版過等語（見本院卷第八十五頁），此
    外，依證人庚○○於九十五年四月四日審理時提供之美麗島
    公司事業手冊觀之，該手冊之編排方式、內容，包括所刊登
    之美國加州衛生部G00-00000有機產品生產登記證圖片，均
    與被告所提供之事業手冊相同，而與告訴代理人戊○○所提
    出之事業手冊多所不同，而依現行印刷品電腦排版之技術，
    將同一印刷品之檔案加以修改並從新印製另一版本，原非難
    事，況且該事業手冊係自九十三年以後發行使用，此由手冊
    第三頁之歷史年表已列舉二○○四年之事跡可以得知，而J
    ＆P所申請核發之美國加州衛生部G00-00000號有機產品生產
    登記證之有效期限為九十三年一月十六日至九十四年四月十
    五日，故被告若需於美麗島公司之事業手冊上刊登有機產品
    生產登記證之圖片，當可逕以正式經核准之美國加州衛生部
    G00-00000有機產品生產登記證作為其宣傳廣告用途，本無
    另行偽造一類似證書予以行使必要，故公訴人尚無法證明告
    訴代理人提出美麗島公司事業手冊之真實性，自無足以此認
    定被告行使偽造特種文書及詐欺犯行。
九、被告雖辯稱伊不清楚美國J＆P公司係由何人擔任董事長，目
    前亦未直接參與經營J＆P公司，伊僅係出資人及創辦人云云
    ，然查，依被告於九十四年七月十二日所提出之美麗島公司
    事業手冊第二頁及第三頁（見偵查卷第一一五頁反面及第一
    一六頁）之記載，業已表明被告為美國J＆P公司之總裁無誤
    ，且被告一再於本院審理時表示伊所提出之美國加州衛生部
    G11—70598及G21—70598號有機產品生產登記證為伊所有，
    不須再去偽造有機產品生產登記證等語，而上開G11—70598
    及G21—70598號有機產品生產登記證均係美國加州衛生部頒
    授予J＆P公司之證明文件，若被告非美國J＆P公司之實際負
    責人，僅係單純之一介出資者或已非目前經營者之創辦人，
    斷無自述該公司所有之有機產品生產登記證為其自己所有之
    可能，是被告上開辯解，應非真實。又證人丙○○於本院審
    理時雖證稱，伊曾於網站上下載J＆P公司之網頁，其中一張
    有引用偽造之美國加州衛生部G00-00000號有機產品生產登
    記證等語（見本院卷第二○七頁），並提出網頁列印資料為
    證（見本院卷第一四一頁），然查，被告年齡將屆七十，復
    非電腦專業人士，理應無自行架設其公司網站及設計網頁之
    技能；另被告既為J＆P公司之負責人，依其公司規模及分工
    方式，亦應無須親自指揮網站內容之細節部分應如何處理，
    故縱使證人丙○○提出之網頁內容確實為真，亦無法依此認
    定被告確有行使偽造文書及詐欺取財之故意。況公訴人亦未
    就上開網頁資料之真正性提出相關證明，本院審酌該網站內
    容、圖片修改之技術並非困難，又現今電腦駭客猖獗，難以
    排除有遭他人侵入J＆P公司網站予以竄改之可能性，是尚難
    僅以此一網頁列印資料認定被告有起訴書所載之犯行。至於
    告訴人提出之蓋有美麗島公司發票章之偽造美國加州衛生部
    G1 1—70598號有機產品生產登記證影本一紙（見偵查卷第
    二七一頁）部分，雖經本院命其提出原本（印有藍色發票章
    之有機產品登記證影本）供本院比對真偽，惟告訴代理人迄
    今仍未能提出，是該影本之真實性容有疑義，又告訴代理人
    於檢察官調查時既已陳稱，該印有發票章之偽造有機產品生
    產登記證影本係證人袁莉莉（即證人甲○○之原名）在被告
    之馬來西亞店面買其產品時所取得等語（見偵查卷第三一八
    頁），於本院審理時又改稱，該文件係告訴人乙○○傳真給
    伊的，至於乙○○是如何取得的，伊不清楚，但乙○○有告
    訴伊，該文件係甲○○取得後，叫美麗島公司門市的人蓋章
    的等語（見本院卷第六十四頁），顯與證人甲○○於本院所
    證稱，上開蓋有美麗島公司發票章之偽造有機產品生產登記
    證並非伊去蓋的，告訴人乙○○有給伊看過這張，但並非伊
    持該偽造證書去蓋發票章的等語（見本院卷第六十頁）說法
    相左，是亦難憑此一來路不明之文件，證明被告有何公訴人
    所指述之行為。
十、此外，公訴人雖提出行政院公平交易委員會八十九年度公處
    字第一八四號卷宗之資料，據以認定被告之美麗島公司所販
    售之維康素係以告訴人所生產之美國維康素予以稀釋、混雜
    後，銷售大眾之產品，並因而認為被告涉有詐欺取財罪嫌云
    云，然查，行政院公平交易委員會八十九年度公處字第一八
    四號號處分書處分歐爾康國際股份有限公司（被告為此公司
    之負責人）之理由，無非係以該公司關於維康素之商品廣告
    宣稱該產品於西元一九九八年榮獲中華民國跨世紀保健食品
    金鑽獎，然因獲得該獎之產品應係於八十四年五月一日至八
    十七年十二月三十一日期間，向美國亨利公司所進口之原料
    所包裝製成，與上開廣告之商品（八十九年六月以後，由J
    ＆P公司進口原料製成）顯然無關，因而認定歐爾康國際股
    份有限公司之上開廣告對商品之內容、來源為虛偽不實及引
    人錯誤之表示，違反公平交易法第二十一條第一項規定，依
    同法第四十一條前段予以處分。惟觀之處分書全文，並無任
    何被告將告訴人所生產之美國維康素予以稀釋、混雜後，銷
    售大眾之產品之認定。另告訴代理人戊○○雖於本院審理時
    稱，因為美麗島公司的產品與告訴人公司產品之口感不同，
    一吃就知道了等語（見本院卷第一一六頁），認為被告確將
    告訴人公司之產品稀釋、混雜後銷售，然被告既已自承美麗
    島公司銷售之維康素係自美國J＆P公司進口原料製成，並非
    告訴人公司之產品，故二者食用後之口感相異，應屬理所當
    然之事，當不能端以告訴代理人之口感，斷定被告稀釋、混
    雜告訴人公司之產品以販售之事實。且告訴代理人亦就告訴
    人在美國所生產銷售之維康素並未申請專利權，除了告訴人
    外，在美國也有不同廠商生產銷售類似的有機食品，美麗島
    公司所銷售之維康素與告訴人生產之產品間，尚未做過配方
    比對之鑑定報告等情，詳述在卷（見本院卷第一一六頁），
    顯然其關於此部分之指述，並未經過科學之客觀驗證。另證
    人丙○○於本院審理時雖證稱，告訴人代表人乙○○有將行
    政院公平交易委員會之上開處分書寄給伊看，處分書上面有
    記載被告之產品摻雜東西，乙○○亦有將被告寫的切結書拿
    給伊看，上面有提到被告出具切結書表示不再摻雜，伊是因
    為看到切結書才認為其產品有摻雜的云云（見本院卷第二一
    ○頁），但是行政院公平交易委員會所為之上開處分並未認
    定或提及美麗島公司之產品係以告訴人公司之原料稀釋、摻
    雜等情已如上述，而證人丙○○所提及之切結書（見臺灣臺
    北地方法院檢察署九十三年度發查字第二四五三號卷第二十
    六頁），亦係被告於八十七年七月尚為告訴人公司產品之進
    口商時，因未經告訴人公司同意，將告訴人公司之美國維康
    素原料除製成約定之便利包外，另開模製成罐裝形式之包裝
    ，因遭告訴人發現而書立承諾，載明停止在臺灣包裝生產告
    訴人之產品之意旨，並無隻字片語敘述被告有將告訴人公司
    產品稀釋、摻雜以圖販售之情形，是證人丙○○之上開證述
    並無所憑，僅屬其主觀論斷，難以作為被告詐欺行為之認定
    依據。此外，「維康素」之文字及圖，已由被告之配偶許徐
    登妹於八十五年間在經濟部中央標準局取得商標註冊證（見
    上開行政院公平交易委員會案號之卷宗第一六五頁），被告
    以維康素為產品名稱，銷售由J＆P公司進口原料製成之產品
    ，並於其事業手冊上載明其產品原料係源自J＆P公司之旨，
    尚難認定其有何詐欺取財之行為。
十一、是綜上所述，公訴人所提出之證據既無法證明被告有何行
      使偽造特種文書及詐欺取財之行為，則其訴訟上之證明尚
      未達到於通常一般之人均不致有所懷疑為真實之程度，無
      從使本院對於被告所涉之犯罪得有罪之確信，此外又查無
      其他積極證據足資證明被告有何公訴人所指犯行，故被告
      之犯罪即屬不能證明，揆諸前開法條判例之說明，依法自
      應諭知被告無罪之判決。
據上論斷，應依刑事訴訟法第三百零一條第一項，判決如主文。
中    華    民    國    95    年    7     月    14    日
                  刑事第十庭  審判長  法  官  林婷立
                                      法  官  紀文惠
                                      法  官  林柏泓
如不服本判決，應於判決送達後十日內，向本院提出上訴狀。
上正本證明與原本無異。
                                      書記官  柯貞如
中    華    民    國    95    年    7     月    14    日


司法院資訊處製作；財團法人民間司法改革基金會備份。
